臺灣高等法院刑事判決
108年度交上易字第410號
上  訴  人  臺灣桃園地方檢察署檢察官
被      告  林順堂  


上列上訴人因被告過失傷害案件，不服臺灣桃園地方法院106年
度交易字第302號，中華民國108年6月26日第一審判決【起訴案
號：臺灣桃園地方檢察署（原臺灣桃園地方法院檢察署）106年
度調偵字第595號】，提起上訴，本院判決如下：
    主  文
上訴駁回。
    理  由
一、公訴意旨略以：被告林順堂以載運貨品為業，乃從事業務之
    人，於民國105年6月24日下午1時46分許，駕駛車牌號碼000
    -0000號自用小貨車，沿桃園市龜山區大湖路往下湖街方向
    行駛（起訴書誤載為沿桃園市龜山區下湖街往大湖路方向行
    駛，應予更正），行經桃園市龜山區下湖街與下湖街109巷
    口前（起訴書誤載為下湖街190巷口，應予更正）之三岔路
    口，本應注意汽車在未劃分向線或分向限制線之道路，應靠
    右行駛，而當時天候晴、日間自然光線、柏油路面乾燥、無
    缺陷、無障礙物等情形，並無不能注意之情事，竟疏未注意
    及此，未靠右行駛，適有告訴人林呈豪騎乘車牌號碼000-00
    00號（原判決誤載為000-0000號，應予更正）普通重型機車
    沿同路段反向自桃園市龜山區忠義路二段往下湖街方向駛來
    ，行駛至該處，因閃煞不及，2車發生碰撞，林呈豪人車倒
    地，並因而受有右手挫傷、雙膝擦傷等傷害。因認被告所為
    涉犯修正前刑法第284條第2項前段之業務過失傷害罪嫌。
二、按犯罪事實應依證據認定之，無證據不得認定犯罪事實，又
    不能證明被告犯罪者，應諭知無罪之判決，刑事訴訟法第15
    4條第2項、第301條第1項分別定有明文。又犯罪事實之認定
    ，應憑證據，如未能發現相當證據，或證據不足以證明，自
    不能以推測或擬制之方法，以為裁判基礎；且認定犯罪事實
    所憑之證據，雖不以直接證據為限，間接證據亦包括在內，
    然而無論直接證據或間接證據，其為訴訟上之證明，須於通
    常一般之人均不致有所懷疑，而得確信其為真實之程度者，
    始得據為有罪之認定，倘其證明尚未達到此一程度，而有合
    理之懷疑存在時，即應為有利於被告之認定，更不必有何有
    利之證據（最高法院40年台上字第86號判例、最高法院76年
    台上字第4986號判例、最高法院30年上字第816號判例意旨
    參照）。另檢察官就被告犯罪事實，應負舉證責任，並指出
    證明之方法，刑事訴訟法第161條第1項定有明文；是檢察官
    對於起訴之犯罪事實，仍應負提出證據及說服之實質舉證責
    任，倘其所提出之證據，不足為被告有罪之積極證明，或其
    指出證明之方法，無從說服法院以形成被告有罪之心證，基
    於無罪推定之原則，自應為被告無罪判決之諭知（最高法院
    92年台上字第128號判例意旨參照）。
三、公訴意旨認被告涉犯業務過失傷害罪嫌，無非係以被告於警
    詢、偵訊時之供述、證人即告訴人於警詢、偵訊時之證述、
    證人即員警謝博丞於偵訊時之證述、健雄診所診斷證明書、
    道路交通事故現場圖、道路交通事故調查報告表（一）、（
    二）、現場照片、監視器錄影畫面光碟及勘驗筆錄為其論據
    。
四、訊據被告堅詞否認有何業務過失傷害犯行，辯稱：伊於本件
    案發時、地，確實有靠右行駛，係因為路邊監視器之距離、
    角度，導致行經車輛看起來均未靠右行駛，且伊於案發當時
    ，行車速度僅有5公里上下，伊並未有何過失等語。經查：
  ㈠本件車禍發生事故路段即桃園市龜山區下湖街與下湖街109巷
    口前之三岔路口，下湖街為村里道路、未劃標線彎道路段、
    未設有彎道標誌，與下湖街109巷為無號誌交岔路口。沿下
    湖街往下湖街109巷方向，臨近三岔路口之道路，右側部分
    依序為民宅種植之矮綠籬、石頭及水泥突起之小坡坎，並劃
    有紅色標線，道路左側則為水泥鋪設之加蓋水溝，該路段往
    下湖街109巷方向呈現略右彎之道路、往忠義路二段方向則
    為略左彎之道路，而本件車禍事故發生時，被告駕駛車牌號
    碼000-0000號自用小貨車沿桃園市龜山區大湖路往下湖街方
    向行駛，並欲右轉駛往下湖街109巷方向（原判決誤載為大
    湖路往下湖區方向行駛，並欲右轉駛往下湖區109巷方向，
    均應予更正），告訴人則騎乘車牌號碼000-0000號普通重型
    機車沿桃園市龜山區忠義路二段往下湖街方向行駛，當被告
    駕駛上開車輛欲自下湖街右轉駛進下湖街109巷時，適告訴
    人騎乘上開車輛駛入下湖街，於下湖街撞擊被告駕駛之自用
    小貨車左後輪，告訴人因而人車倒地，並受有右手挫傷、雙
    膝擦傷之傷害等情，業據被告於警詢、檢察事務官詢問、偵
    訊、原審準備程序及審理期日供承不諱（見桃園地檢106年
    度偵字第3159號卷第2頁、第30頁至第31頁、106年度調偵字
    第595號卷第11頁、原審106年度交易字第302號卷第25頁反
    面、第85頁），核與證人即告訴人於警詢、檢察事務官詢問
    、偵訊之證述相符（見桃園地檢106年度偵字第3159號卷第7
    頁、第30頁、106年度調偵字第595號卷第13頁及反面），並
    有道路交通事故現場圖、道路交通事故調查報告表（一）、
    （二）、健雄診所診斷證明書各1紙、現場照片12張、監視
    器畫面截圖4張、原審之勘驗筆錄暨附件1份在卷可參（見桃
    園地檢106年度偵字第3159號卷第10頁至第16頁反面、第18
    頁、原審106年度交易字第302號卷第25頁反面至第26頁反面
    、第29頁至第31頁反面），是以上開事實，均首堪認定。
  ㈡按道路交通安全規則第95條第1項固規定：汽車除行駛於單行
    道或指定行駛於左側車道外，在未劃分向線或分向限制線之
    道路，應靠右行駛。但遇有特殊情況必須行駛左側道路時，
    除應減速慢行外，並注意前方來車及行人。然所稱靠右行駛
    非謂須緊貼路緣石或路面邊緣，而係指在安全之情形下，應
    靠右側行駛而言。查：
  1.關於本件道路交通事故現場圖之繪製狀況，被告於偵訊時供
    稱：「當時我們在等警察，而該路因此塞車，故我先將我的
    車輪胎及我的車身四個角都在道路上畫線，並請告訴人確認
    沒有意見後，我才移動車輛，所以現場圖與實際狀況對我來
    說是一致的。」（見桃園地檢106年度調偵字第595號卷第11
    頁），而證人即當天前往現場處理車禍事故之員警謝博丞於
    偵訊時亦證述：「（你們到現場時，車輛是否有移動過？）
    有，當時被告的車子有移動，但被告的車子在移動之前，有
    在地上標示車四角的位置，所以我到場後，就依照被告標示
    的位置進行測繪，告訴人後來才到交通隊說，當時標示的位
    置沒有經過他的確認。」、「一般進行測繪，是以S點作為
    基準，並拉出水平及垂直線，以估算事故車輛道路基準點之
    位置，並不是以道路邊線或是路緣為基準，也不會特別針對
    事故車輛到道路邊線或路緣的位置進行測繪。」、「當時是
    直接以事故車輛到S基準線的距離進行測繪，若事故車輛已
    經移除，就沒有辦法進行距離的估算。」（見桃園地檢106
    年度調偵字第595號卷第10頁至第11頁），可認上開道路交
    通事故現場圖之繪製，係被告依照車禍事故當下其自用小貨
    車之停放位置，自行在地上標示位置記號，惟衡酌本件車禍
    事故發生時，肇事原因均尚未釐清，被告亦不知悉其是否應
    對本件車禍事故擔負責任，為確保自身權益，被告自會將自
    用小貨車停放之位置標示清楚，告訴人雖事後至警局及偵訊
    時均表示被告自行繪製之位置未經其確認等節（見桃園地檢
    106年度偵字第3159號卷第10頁、106年度調偵字第595號卷
    第13頁），然被告既無隨意標示其自用小貨車停放位置之動
    機，且告訴人亦證述被告係在地上標示記號後，始移動車輛
    等語（見106年度調偵字第595號卷第13頁），倘若被告欲破
    壞車禍事故現場之位置，可逕自將駕駛之自用小貨車駛離現
    場停放，何須先行標註原先停放之位置，是以，縱上開道路
    交通事故現場圖並非員警至現場後，依照車禍事故現場，測
    繪被告駕駛自用小貨車之停放位置，惟衡酌上情，該道路交
    通事故現場圖應係依照車禍事故發生後之狀況，由被告所標
    註之記號，自仍可作為本案判斷之依據，先予敘明。
  2.本件車禍事故發生之地點係在桃園市龜山區下湖街與下湖街
    109巷口（原判決誤載為下湖街190巷口，應予更正）前之三
    岔路口，依照現場畫面顯示，上開路段之路寬並不一致（見
    桃園地檢106年度偵字第3159號卷第13頁反面），而依前揭
    道路交通事故現場圖（同前卷第10頁）所示：被告上開自用
    小貨車於事故後停車處之右車頭距離S邊線為1.7公尺、右車
    尾距離S邊線為2.1公尺、告訴人騎乘之普通重型機車後車輪
    距離S邊線為4.4公尺、前車輪則距離S邊線為5.6公尺，且當
    時被告欲右轉進入桃園市龜山區下湖街109巷，是以被告車
    輛停放之位置略顯右斜，而被告自用小貨車之右前車頭及右
    後車尾與S邊線距離寬度相差0.4公尺（即2.1公尺-1.7公尺=
    0.4公尺），又依照被告陳報事故當天其駕駛之自用小貨車
    車寬為1.93公尺，有刑事陳報狀暨照片1張在卷可佐（見原
    審106年度交易字第302號卷第76頁至第77頁）。
  3.再者，本件車禍事故當下，被告駕駛上開自用小貨車欲右轉
    駛入桃園市龜山區下湖街109巷，右前車頭業已右斜，於右
    轉之過程中，告訴人騎乘之普通重型機車撞擊被告駕駛之自
    用小貨車左後輪，經被告於警詢、檢察事務官詢問、偵訊、
    原審準備程序均供承不諱（見桃園地檢106年度偵字第3159
    號卷第2頁、第30頁、桃園地檢106年度調偵字第595號卷第1
    1頁及反面、原審106年度交易字第302號卷第25頁反面、第2
    6頁反面），核與證人即告訴人於警詢、檢察事務官詢問及
    偵訊之證述相符（見桃園地檢106年度偵字第3159號卷第7頁
    至第8頁、第30頁至第31頁、桃園地檢106年度調偵字第595
    號卷第13頁及反面），亦有原審之勘驗筆錄及附件在卷可佐
    （見原審106年度交易字第302號卷第26頁、第29頁至第31頁
    反面），又上開地點被告行車方向之路面右側既有民宅種植
    之矮綠籬、石頭及水泥突起之小坡坎，則駕駛者駕車行進之
    動態過程中，為免擦撞該等路邊障礙物，自無可能緊沿邊線
    前行，而以保有相當間距之安全駕駛為常態，衡情，兩車發
    生碰撞後，除機車有可能因此倒地滑行致與原行駛路段有異
    ，自用小貨車則會通常立刻煞停，不再前行，尤其被告自承
    其當下駕駛自用小貨車之時速僅5公里，自能輕易停下，且
    依原審之勘驗筆錄所示，兩車碰撞前，被告之自用小貨車業
    已接近黃色網狀線，且碰撞發生後，依道路現場圖所示，被
    告之自用小貨車距離網狀線約3.3公尺（原判決誤載為3.3公
    里，應予更正），顯見車禍事故現場圖中所標示之被告自用
    小貨車位置，即為其在車禍事故發生前行駛狀態之反應，而
    被告自用小貨車之右前車頭距離S邊線僅有1.7公尺之間距空
    隙，復扣除邊線至S邊線距離及邊線本身之寬度，被告自用
    小貨車距離右側邊線之距離顯然小於1公尺之間距空隙，此
    距離與為免擦撞其右側綠籬、石頭而保有相當間距之事理無
    悖，自難謂被告有未靠右行駛之情。
  4.又依照上開事故地點之路寬，倘僅以最小路寬即5.4公尺為
    基準（見桃園地檢106年度調偵字第595號卷第16頁），併於
    該處虛擬劃設中央分向線，則單邊路寬為2.7公尺，依被告
    依案發後現場之狀況丈量，其駕駛自用小貨車右後車尾距離
    右側邊線為1.1公尺（見原審106年度審交易字第715號卷第2
    1頁），加計被告所駕駛自用小貨車之車寬為1.93公尺，為3
    .03公尺，依上開寬度計算，告訴人可行駛之寬度為2.37公
    尺（5.4公尺-3.03公尺=2.37公尺），惟因上開道路寬度，
    自黃色網狀線往下湖街方向逐漸縮減，是告訴人騎乘普通重
    型機車撞擊被告駕駛自用小貨車左後車輪時所行駛之路寬，
    自應大於2.37公尺（上開撞擊位置之路寬，寬於上開最小路
    寬，見桃園地檢106年度調偵字第595號卷第16頁），故雖已
    無法準確測繪被告與告訴人車禍事故當下，單邊路寬究竟為
    何，然被告行經該處時車頭業已右轉，該自用小貨車之車身
    勢必無法筆直前進，在此情況下欲令被告精確行駛在未逾道
    路中心線之位置實屬強人所難，況告訴人於偵訊時既證稱其
    摩托車寬度大概比其肩膀還寬一些等語（見桃園地檢106年
    度調偵字第595號卷第13頁），則上開大於2.37公尺之寬度
    ，自足敷告訴人所騎之機車安全通過，被告辯稱其駕駛自用
    小貨車有靠右行駛，否認對其車禍之發生有過失等語，即堪
    採信。
  5.原審依職權將本件車禍事故送交桃園市政府車輛行車事故鑑
    定會鑑定肇事原因，鑑定意見為「林順堂駕駛自小貨車行經
    無號誌交岔路口前，未儘靠右行駛，與林呈豪駕駛重機車行
    經右彎路段無號誌交岔路口，未減速慢行作隨時停車之準備
    且未充分注意車前狀況，同為肇事原因」，復因被告不服上
    開鑑定意見申請覆議，經桃園市政府交通局函覆之覆議意見
    為「林順堂駕駛自用小貨車行經無中央分向線路段未靠右行
    駛，與林呈豪駕駛普通重型機車，未減速慢行且未注意車前
    狀況，同為肇事原因」，有桃園市政府車輛行車事故鑑定會
    桃市鑑0000000鑑定意見書、桃園市政府交通局107年11月30
    日桃交運字第1070053498號函各1份在卷可參（見原審106年
    度交易字第302號卷第12頁至第14頁、第42頁），惟鑑定機
    關專業之鑑定意見雖可供法院作為判斷肇事原因之釐清，然
    並非即能拘束法院綜合卷內事證判斷被告有無過失之心證，
    誠如前述，依照被告歷次供述、告訴人之證述以及前開道路
    交通事故現場圖所示，被告駕駛上開自用小貨車行經肇事路
    段時，業已遵守前揭規定靠右行駛，縱或被告為了右轉而致
    自用小貨車之左側有略超過道路中心之情事，惟依照前開路
    寬計算，實仍留有對向車道適度行進之空間，上開鑑定意見
    及覆議意見與原審依卷內事證綜合判斷之結果並不相符，為
    原審所不採，尚難單憑上開鑑定意見遽為被告不利之認定。
  6.末按行車速度，依速限標誌或標線規定。無速限標誌或標線
    者，行經設有彎道、坡路、狹路、狹橋、隧道、學校、醫院
    標誌路段、道路施工路段、泥濘或積水道路、無號誌交岔路
    口及其他人車擁擠處所，或因雨霧致視線不清或道路發生臨
    時障礙，均應減速慢行，作隨時停車之準備。汽車（包含機
    車）行駛時，駕駛人應注意車前狀況，並隨時採取必要安全
    措施，道路交通安全規則第93條第1項第2款、第94條第3項
    前段有明文規定。查事故當時，被告駕駛上開自用小貨車欲
    從桃園市龜山區下湖街右轉駛入下湖街109巷，告訴人則騎
    乘其普通重型機車沿桃園市龜山區忠義路二段順著該路段之
    三岔路口往下湖街方向行駛，依上開現場照片所示，告訴人
    騎乘之方向為略有彎度之岔口，告訴人本應減速慢行並注意
    車前狀況，惟依原審勘驗現場監視器光碟內容之結果（見原
    審106年度交易字第302號卷第26頁、第29頁至第31頁反面）
    ：
  ⑴畫面顯示時間06/24/2016（13：41：59）現場為桃園市龜山
    區下湖街與下湖街109巷口（原判決誤載為下湖街190巷口，
    應予更正）前之三岔路口，路口畫有黃色網狀線，為未劃設
    分向限制線之道路。
  ⑵畫面顯示時間06/24/2016（13：42：35至13：42：36）告訴
    人騎乘機車自畫面右方出現，其行經該交岔路口時，靠道路
    右側即黃色網狀線邊緣處往畫面左方行駛，未有減速行為。
  ⑶畫面顯示時間06/24/2016（13：42：37）告訴人騎乘機車通
    過該交岔路口之黃色網狀線區域後仍未減速，適有被告駕駛
    之自用小貨車沿該路段反向行經該處，被告所駕駛之自用小
    貨車右輪與路面邊緣顯有相當距離，被告車速顯較告訴人慢
    。被告駕駛之自用小貨車，車頭漸從左方偏向右方。
  ⑷畫面顯示時間06/24/2016（13：42：38）2車發生碰撞。依上
    開勘驗結果所示，告訴人騎乘上開普通重型機車沿該交岔路
    口行駛時，其並未減速過彎，因而碰撞被告所駕駛自用小貨
    車之左後車輪，然被告行經上開交岔路口，已依規定靠右行
    駛，亦保留對向車道足夠行進之空間，業經原審認定如上，
    且若係被告未靠右行駛而車身已過至告訴人行駛之路段，導
    致告訴人閃避不及，兩車之碰撞位置應係被告之自用小貨車
    之車頭處，豈有可能在自用小貨車左後車輪處？此必係告訴
    人過彎時未煞車，導致速度過快反應不及，因而撞擊自用小
    貨車之左後輪。是以，被告辯稱本件車禍事故肇因於告訴人
    過彎未減速，導致其反應時間不及，失速與被告駕駛之自用
    小貨車發生撞擊等語，尚非全然無據。
五、綜上所述，被告駕駛之自用小貨車雖與告訴人騎乘之普通重
    型機車，於前揭時、地發生碰撞，惟依公訴人所舉之事證尚
    未能證明被告有何應注意、能注意而未注意之過失，原審認
    均尚未達於通常一般之人均不致有所懷疑，而得確信被告確
    有何過失行為，造成告訴人上開之傷勢；此外，復查無其他
    積極證據，足資證明被告有何公訴人所指之犯行，既不能證
    明被告犯罪，核諸前揭說明，自應為被告無罪之諭知。
六、原審為被告無罪之諭知，經核尚無違誤。檢察官據告訴人請
    求提起上訴意旨略以：原審所依據之道路交通事故現場圖，
    告訴人與被告於偵查、審理中均爭執，其真實性尚有疑義，
    而現場之監視器畫面又係離案發現場較遠之處所拍攝，故本
    件有現場勘驗調查證據之必要云云。惟查：
  ㈠「當時是直接以事故車輛到S基準線的距離進行測繪，若事故
    車輛已經移除，就沒有辦法進行距離的估算」等語，業據證
    人即當天前往現場處理車禍事故之員警謝博丞於偵訊時證述
    明確（見桃園地檢106年度調偵字第595號卷第11頁第7行）
    。而本案事發當時存在現場之告訴人與被告車輛，均已移去
    多時，現場跡證早已消失，欲重建現場圖尚有困難；加以告
    訴人關於其案發時之車速為何？亦有自30至60公里之落差（
    見桃園地檢106年度偵字第3159號卷第7頁、第31頁、桃園地
    檢106年度調偵字第595號卷第13頁反面），遑論重現當時之
    天候、光線、路面狀況、車輛速度與行進之軌跡等，故現場
    勘驗徒增紛擾，實無必要。
  ㈡案發當時警察到場前，告訴人對於被告車輛有妨礙交通之虞
    ，且被告將於路面畫線標示其車輛四輪與四角位置後移車等
    情，知之甚詳，不僅現場目睹，且能於事後證述其過程（見
    桃園地檢106年度調偵字第595號卷第13頁，原審106年度交
    易字第302號卷第13頁）。但告訴人卻只站在旁邊看，未就
    被告所繪是否符合實際表示異議，則告訴人事後憑此爭執現
    場圖非真實云云，已非可採。
  ㈢況被告兩度於原審審理時聲請履勘現場，並提出自行拍攝之
    本案肇事路段照片18頁為佐（見原審106年度交易字第302號
    卷第27、49、51至68頁），檢察官已當場表示無履勘必要；
    原審亦認已非肇事現場之狀況，無履勘必要（同前卷第49頁
    ），檢察官且表示無其他證據聲請調查（同前卷第49頁反面
    ）。則原審判決後檢察官復以有現場開車勘驗調查證據之必
    要為由，提起上訴，為無理由，應予駁回。
據上論斷，應依刑事訴訟法第368 條，判決如主文。
本案經檢察官李叔芬到庭執行職務。
中    華    民    國    109   年    2     月    25    日
                  刑事第二十庭審判長法  官  王復生
                                    法  官  遲中慧
                                    法  官  陳春秋
以上正本證明與原本無異。
不得上訴。
                                    書記官  周彧亘
中    華    民    國    109   年    2     月    27    日